【裁判字號】    97,重訴,3
【裁判日期】    970627
【裁判案由】    擄人勒贖
【裁判全文】
臺灣板橋地方法院刑事判決               97年度重訴字第3號
公  訴  人  臺灣板橋地方法院檢察署檢察官
被      告  乙○○
義務辯護人  黃宗正  律師
被      告  庚○○
選任辯護人  顏瑞成  律師
上列被告因擄人勒贖案件，經檢察官提起公訴（96年度偵字第22
265 、27809 號），本院判決如下：
    主  文
乙○○共同以強暴、脅迫方法，剝奪人之行動自由，處有期徒刑
壹年貳月。
庚○○共同以強暴、脅迫方法，剝奪人之行動自由，處有期徒捌
月。
    事  實
一、緣己○○陸續積欠辛○○貨款與投資款共計約新台幣400 餘
    萬元，屢經催討無著，辛○○遂於民國96年9 月初委託乙○○向己○○催討。嗣於96年9 月27日清晨4 時許，由庚○○
    駕駛車號5100-EN 號之自用小客車，搭載乙○○及丙○○（
    另案偵查中），共同基於剝奪他人行動自由之犯意聯絡，前
    往台北縣新莊市○○街395 巷45號旁之停車場，由乙○○與
    丙○○下車埋伏在己○○駕駛之車號4993-JD 號之自用小客
    車附近，欲待己○○前來開車時，即上前催討債務。詎於上
    午6 時許，乙○○、丙○○見己○○之弟戊○○前來開車，
    竟上前分別抓住戊○○之雙手上臂而施以強暴，丙○○並以
    其隨身背包內之硬物自後方抵住戊○○，恫稱：如不上車就
    「砰」、「砰」等語，而施以脅迫，庚○○則駕駛上開車輛
    停放在上開停車場門口接應，並下車自後方將戊○○推入車
    內而施以強暴，以此方式剝奪戊○○之行動自由。戊○○上
    車後，由庚○○駕駛上開車輛，乙○○、丙○○則分別坐在
    該車後座戊○○之兩側，乙○○指示庚○○駕車前往桃園縣
    桃園市○○路○ 段79號10樓，於同日上午7 時許將戊○○強
    押至該屋內不准其離去，戊○○旋聯絡家人籌措款項償還己○○之債務。
二、嗣於同日晚間警方接獲報案，循線與辛○○聯絡，並於尚未
    得悉乙○○真實身分時，與乙○○通話，請乙○○將戊○○
    帶回台北縣政府警察局新莊分局光華派出所。乙○○見形跡
    敗露，遂於同日晚間10時30分許，將戊○○帶至光華派出所
    ，並於警員甲○○（原名：李金鐘）詢問時，於其剝奪他人
    行動自由犯行為有偵查權之機關或公務員發覺前，主動向警
    員甲○○自首該部分犯行，並接受裁判。警方依行動電話通
    聯紀錄循線查悉庚○○後未久，庚○○即自行前往桃園縣政
    府警察局龜山分局接受調查。
三、案經臺北縣政府警察局新莊分局報告臺灣板橋地方法院檢察
    署檢察官偵查起訴。
    理  由
一、訊據被告乙○○於本院審理中對於上揭事實坦承不諱，而被
    告庚○○於本院審理中固不否認駕駛上開車輛搭載被告乙○○、丙○○前往台北縣新莊市○○街395 巷45號旁之停車場
    ，並於戊○○上車後，即依乙○○之指示駕車前往桃園市○○路○段79號10樓等情，然辯稱：伊不知乙○○與戊○○間
    有何糾紛，僅是幫忙開車云云。經查，證人戊○○於本院審
    理中具結證稱：「當時我載貨到學府路的市場，騎機車回來
    要到停車場開另一部車，乙○○、丙○○跑出來問我是誰，
    他們是躲在我的車子後面，我說：『我不認識你為何要問我
    』，對方說：『你還在裝』，對方又問我是否姓張，我否認
    ，但對方不相信，然後兩個人就一人一邊抓我的上臂肩膀，
    從我的側邊抓我，一直要押我上車，該停車場是室外的停車
    場，他們一直押到停車場的門口，當時他們的車子還在巷口
    ，所以他們就打電話要司機把車開過來，車子開過來之後，
    他們兩人就強力押我上車，並且要司機庚○○下車幫忙在後
    面推我上車，庚○○是推我的背部，乙○○、丙○○則是抓
    我的上臂肩膀硬推我上車」等語（見本院97年6月19日審理
    筆錄第15頁），已足見被告庚○○亦有對被害人戊○○施以
    強暴。況且，證人戊○○於偵訊中復具結證稱：「在車內他
    們要我打電話籌錢，說是我弟弟己○○欠他們的，我就打電
    話給我弟弟張步源、張步漳」等語（見丁○96年偵字第
    22265號卷第13 1頁）；而證人張步漳於偵訊中亦具結證稱
    ：「當天清晨6點多，張步源就打電話給我說戊○○被帶走
    ，不久，戊○○就打電話給我說他被帶走，要我想辦法，後
    來又陸續打電話給我，要我儘量籌錢」等語（見上開偵查卷
    第133頁），此節亦經證人張步源於偵查中具結證述屬實（
    見上開偵查卷第82至83頁）。參以證人丙○○於本院審理中
    具結證稱：「車內的音樂聲量剛剛好，沒有特別大聲，應該
    是有音樂」等語（見本院上開審理筆錄第25頁）。由上開證
    人所述，益見被害人戊○○遭強押上車後，即與家人聯繫籌
    款償還債務之事，在駕駛座之被告庚○○焉有不知之理？更
    可見被告庚○○與被告乙○○、丙○○間有犯意聯絡與行為
    分擔甚明，是被告庚○○所辯，並非可採。此外，並有監視
    錄影翻拍照片（見96年偵字第22265號偵查卷第58至61頁）
    、行動電話通聯紀錄1件附卷可佐（見偵查卷第95至126頁）
    。足見被告乙○○所為自白亦與事實相符，自得採為認定之
    依據。本件事證已臻明確，被告犯行堪以認定。
二、核被告乙○○、庚○○所為，係犯刑法第302 條第1 項之剝
    奪他人行動自由罪。公訴意旨雖認被告二人所犯係刑法第
    348 條之1 、第347 條第1 項之擄人勒贖罪云云，然按刑法
    上所稱擄人勒贖，係在主觀上具有勒贖之不法意圖，客觀上
    以強暴、脅迫或詐術、恐嚇或其他不正方法使被害人離開其
    原來處所而將其移置於自己實力支配之下，而令被擄者之親
    友提供金錢或其他財物以贖取被擄者之生命或身體自由，因
    此在手段行為上具有妨害自由之本質，但在目的行為上，則
    具有恐嚇行為之本質。且擄人勒贖罪，須有不法得財之意思
    ，而將被害人擄至自己勢力範圍內，逼令其出款贖回者，始
    足當之。若被告與被害人間另有債務糾紛，縱以非法方法迫
    使其清償債務，則在被告主觀上並無不法得財之意思，僅應
    成立其他罪名，尚與擄人勒贖罪之要件不符。最高法院著有
    74年度台上字第6046號、91年度台上字第6480號等判決見解
    ，可資參照。本件被告乙○○係受辛○○委託索討己○○積
    欠之債務乙節，業據證人辛○○於本院審理中具結證述：「
    95年間我和己○○有生意往來，己○○開麵包店，我是作烘
    焙原料的，己○○跟我叫原料的貨款都沒有支付，欠了約
    200 多萬元的貨款，其他200 多萬元則是己○○積欠我在大
    陸的投資款。…有一次我在喝酒的場合提到己○○欠我錢的
    事情，乙○○當時也在場，因為我那一陣子比較沒空，所以
    請乙○○有空時幫我跟己○○處理債務的事情，並有告訴他
    會給他吃紅。…9 月27日上午6 時許，乙○○打電話問我己○○欠我多少錢，我告訴他總共是400 多萬元」等語屬實（
    見本院上開審理筆錄第5 至6 頁）。足見被告乙○○主觀上
    係受辛○○之託向己○○索討積欠之款項，否則亦無於強押
    戊○○上車後，猶詢問辛○○債權之確實數額。顯見被告乙○○並無不法得財之意思甚明，而被告庚○○乃受被告乙○○之邀前去，其顯亦無不法得財之意思。是公訴意旨所認，
    尚有誤會。再按最高法院87年度台上字第3879號判決見解所
    認，「科刑之判決，得就起訴之犯罪事實，變更檢察官所引
    應適用之法條，刑事訴訟法第三百條定有明文。又擄人勒贖
    罪係以行為人意圖勒贖而擄人為其犯罪構成要件，屬結合犯
    為實質上一罪，而其罪質係以擄人之妨害自由行為以達其勒
    贖之目的，縱檢察官依擄人勒贖之法條將被告提起公訴，而
    法院依審理調查之結果認其擄人之目的非在勒贖，僅就該擄
    人部分依刑法第三百零二條第一項之妨害自由罪論科，此亦
    屬變更檢察官起訴法條之範疇，殊無就擄人勒贖罪另為無罪
    諭知之餘地」。是既本院前開所認定之犯罪事實與公訴意旨
    所敘乃基本犯罪事實同一之範疇，依刑事訴訟法第300 條之
    規定，本院自得予以變更起訴法條。此外，再按最高法院89
    年度台上字第780 號判決見解所示，「刑法第三百零二條第
    一項、第三百零四條第一項及第三百零五條之罪，均係以人
    之自由為其保護之法益。而刑法第三百零二條第一項之罪所
    稱之非法方法，已包括強暴、脅迫或恐嚇等一切不法手段在
    內。因之，如以非法方法剝奪他人行動自由行為繼續中，再
    對被害人施加恐嚇，或以恐嚇之手段迫使被害人行無義務之
    事；則其恐嚇之行為，仍屬於非法方法剝奪行動自由之部分
    行為，應僅論以刑法第三百零二條第一項之罪，無另成立同
    法第三百零四條或第三百零五條之罪之餘地」。是共犯丙○○雖向戊○○恫嚇「不走就砰砰」等語，然此乃屬剝奪行動
    自由之手段，自無另論刑法第305 條之罪之餘地，併此敘明
    。而被告乙○○、庚○○與共犯丙○○間，就上開犯行有犯
    意聯絡與行為分擔，為共同正犯。
三、復按對於未發覺之罪自首而受裁判者，減輕其刑，刑法第62
    條前段定有明文。所謂「未發覺之罪」，係指凡有偵查職權
    之機關或公務員，不知有犯罪之事實，或雖知有犯罪事實，
    而不知犯罪人為何人者，均屬之。最高法院著有91年度台上
    字第6368號判決意旨可資參照。查本件雖係因被害人戊○○
    之妻林碧雲報案陳述因己○○與辛○○間有債務糾紛，致戊○○遭人強押，承辦警員甲○○始循線與被告乙○○取得聯
    繫，然該時警方僅得知被告乙○○等人所乘坐之車輛車號，
    尚未與車主取得聯絡，亦不知強押戊○○之人係乙○○等情
    ，亦經證人甲○○於本院審理中具結證述甚詳（見本院上開
    審理筆錄第9 頁）。由證人甲○○所述，足見警方於發覺乙○○剝奪他人行動自由之犯罪前，尚未對被告乙○○產生犯
    罪之懷疑，至多僅因被害人家屬報案而知悉部分線索，並不
    知特定犯嫌。是被告乙○○於有偵查權之機關發現前，向警
    員甲○○自首並接受裁判，應依刑法第62條前段之規定減輕
    其刑。本院審酌被告乙○○、庚○○之素行狀況，並考量被
    告乙○○受辛○○之委託向己○○索討債務，竟波及己○○
    之兄長戊○○，強押戊○○，剝奪其行動自由長達10數小時
    ，造成被害人戊○○生活安全感嚴重破壞等犯罪動機、目的
    、手段及所生危害程度，並考量被告庚○○乃受乙○○之邀
    負責駕駛車輛之參與犯罪程度，及被告乙○○坦承犯行不諱
    ，與被告庚○○坦承部分犯行等犯罪後態度等一切情狀，分
    別量處如主文所示之刑。至扣案之行動電話1 支（含SIM 卡
    ）與上衣1 件，雖分別為被告乙○○、庚○○所有之物，然
    並非供作本件剝奪行動自由犯行所用之物，爰不予宣告沒收
    ，併此敘明。
據上論斷，應依刑事訴訟法第299 條第1 項前段、第300 條，刑
法第302 條第1 項、第28條、第62條前段，刑法施行法第1 條之
1， 判決如主文。
本案經檢察官馬凱蕙到庭執行職務。
中    華    民    國    97    年    6     月    27    日
                  刑事第十四庭  審判長法  官  林海祥
                                      法  官  許炎灶
                                      法  官  汪怡君
上列正本證明與原本無異。
如不服本判決，應於送達後十日內敘明上訴理由，向本院提出上
訴狀。
                                      書記官  李郁禎
中    華    民    國    97    年    6     月    30    日
附錄本案論罪科刑法條全文：
中華民國刑法第302條
私行拘禁或以其他非法方法，剝奪人之行動自由者，處五年以下
有期徒刑、拘役或三百元以下罰金。
因而致人於死者，處無期徒刑或七年以上有期徒刑，致重傷者，
處三年以上十年以下有期徒刑。
第一項之未遂犯罰之。


司法院資訊處製作；財團法人民間司法改革基金會備份。
